ACORDAO-COMPLETO-2319154

ACÓRDÃO 1423/2019 ATA 3/2019 - PRIMEIRA CÂMARA

VISTOS, relatados e discutidos estes autos de tomada de contas especial instaurada pelo Fundo Nacional de Desenvolvimento da Educação contra Walter Lima Gomes, ex-prefeito do Município de São Luís Gonzaga do Maranhão/MA, em razão da não comprovação da boa e regular aplicação de recursos transferidos no âmbito do Programa de Apoio aos Sistemas de Ensino para Atendimento à Educação de Jovens e Adultos (PEJA) em 2004;
ACORDAM os Ministros do Tribunal de Contas da União, reunidos em sessão da Primeira Câmara, ante as razões expostas pelo relator:
9.1. considerar revel Walter Lima Gomes, para todos os efeitos, com fundamento no art. 12, § 3º, da Lei 8.443/1992, dando-se prosseguimento ao processo;
9.2. julgar irregulares as contas de Walter Lima Gomes, com fundamento nos arts. 1º, I, 16, III, “c”, 19 e 23, III, da Lei 8.443/1992, e condená-lo ao pagamento das quantias a seguir especificadas, com a fixação do prazo de quinze dias, a contar da notificação, para que comprove, perante este Tribunal (art. 214, inciso III, alínea “a”, do Regimento Interno do TCU) , o recolhimento da dívida ao Fundo Nacional de Desenvolvimento da Educação, atualizada monetariamente e acrescida dos juros de mora, calculados a partir das datas discriminadas até a data do recolhimento, na forma prevista na legislação em vigor:
	Valor (R$) 
	Data

	10,35
	11/10/2004

	44.615,00
	30/12/2004

	930,25
	31/12/2004

9.3. aplicar a Walter Lima Gomes a multa prevista no art. 57 da Lei 8.443/1992, no valor de R$ 40.000,00 (quarenta mil reais) , com a fixação do prazo de quinze dias, a contar da notificação, para comprovarem, perante o Tribunal (art. 214, inciso III, alínea “a”, do Regimento Interno do TCU) , o recolhimento da dívida ao Tesouro Nacional, atualizada monetariamente desde a data desta deliberação até a do efetivo recolhimento, se paga após o vencimento, na forma da legislação em vigor;
9.4. autorizar a cobrança judicial da dívida, caso não atendidas as notificações, nos termos do art. 28, inciso II, da Lei 8.443/1992;
9.5. encaminhar cópia desta deliberação à Procuradoria da República no Maranhão, nos termos do art. 16, § 3º, da Lei 8.443/1992.

Tomada de contas especial instaurada em razão da impugnação parcial de despesas efetuadas com  recursos repassados à Prefeitura Municipal de São Luís Gonzaga do Maranhão/MA, à conta do Programa PEJA.

Primeira Câmara

Município de São Luís Gonzaga do Maranhão/MA.

3. Interessados/Responsáveis:
3.1. Interessado: Fundo Nacional de Desenvolvimento da Educação (00.378.257/0001-81)
3.2. Responsável: Walter Lima Gomes (XXX.859.473-XX).

13.1. Ministros presentes: Benjamin Zymler (na Presidência), Walton Alencar Rodrigues (Relator), Bruno Dantas e Vital do Rêgo.
13.2. Ministro-Substituto presente: Weder de Oliveira.

WALTON ALENCAR RODRIGUES

Adoto, como relatório, a instrução da Secex-BA (peças 20-22) , que contou com a anuência do Subprocurador-Geral Lucas Rocha Furtado (peça 23) :
INTRODUÇÃO
1. Cuidam os autos de Tomada de Contas Especial instaurada pelo Fundo Nacional de Desenvolvimento da Educação – FNDE, em razão da impugnação parcial de despesas efetuadas com recursos repassados à Prefeitura Municipal de São Luís Gonzaga do Maranhão/MA, na modalidade fundo a fundo, à conta do Programa de Apoio aos Sistemas de Ensino para Atendimento à Educação de Jovens e Adultos - PEJA, no exercício de 2004. 
2. Conforme o art. 2º da Resolução CD/FNDE 17, de 22/4/2004, o mencionado Programa consiste na transferência, em caráter suplementar, de recursos financeiros em favor dos estados, do Distrito Federal e dos municípios, destinados a ampliar a oferta de vagas no ensino fundamental público de jovens e adultos e propiciar o atendimento educacional, com qualidade e aproveitamento, aos alunos matriculados nessa modalidade de ensino.
HISTÓRICO              
3. Conforme a Informação 208/2014 – DIREC/COTCE/CGCAP/DIFIN/FNDE, de 31/7/2014 (peça 1, p. 4-14) , as ações previstas no PEJA/2004 visaram o custeio, em caráter suplementar, da formação continuada de docentes, da aquisição, impressão ou produção de livro didático, da aquisição de material escolar ou material para os professores, para atendimento dos alunos do ensino fundamental de escolas públicas matriculados e frequentes nos cursos da modalidade educação de jovens e adultos presencial, que apresentaram matrículas no Censo Escolar INEP/MEC do ano anterior.
4. Para a execução do PEJA/2004 o FNDE repassou recursos no montante de R$ 432.968,21, mediante as ordens bancárias creditadas na conta do Banco do Brasil, ag. 2647-6, conta corrente 9.425-0 (extratos bancários, à peça 1, p. 50-68) , conforme extrai-se do demonstrativo de liberações do FNDE (peça 1, p. 130) :
	ORDENS BANCÁRIAS
	VALOR (R$) 
	DATA
	CRÉDITOS BANCÁRIOS
 (peça 1, p. 50-68) 

	2004OB695041
	43.296,82
	29/4/2004
	3/5/2004 (p. 52) 

	2004OB695100
	43.296,82
	24/5/2004
	26/5/2004 (p. 52) 

	2004OB695142
	43.296,82
	25/6/2004
	29/6/2004 (p. 56) 

	2004OB695218
	43.296,82
	28/7/2004
	30/7/2004 (p. 58) 

	2004OB695259
	43.296,82
	3/9/2004
	15/9/2004 (p. 62) 

	2004OB695339
	43.296,82
	11/10/2004
	14/10/2004 (p. 64) 

	2004OB695411
	43.296,82
	10/11/2004
	12/11/2004 (p. 66) 

	2004OB695453
	43.296,82
	27/11/2004
	1/12/2004 (p. 68) 

	2004OB695546
	43.296,82
	24/12/2004
	28/12/2004 (p. 68) 

	2004OB695616
	43.296,83
	28/12/2004
	30/12/2004 (p. 68) 

	TOTAL
	432.968,21
	-
	-

5. O prazo para prestação de contas dos referidos recursos estava previsto para até 31/3/2005 (peça 4, p. 233) .
6. A prestação de contas dos recursos repassados pelo PEJA/2004 foi apresentada pela Presidente do Conselho de Acompanhamento e Controle Social do FUNDEF de São Luís Gonzaga do Maranhão/MA, Sra. Maria das Dores Gonçalves Ribeiro, por meio do Ofício n. 02/2005, de 18/7/2005, protocolado no FNDE em 27/7/2005 (peça 1, p. 34-68) . 
7. Após a conferência da referida prestação de contas, o FNDE emitiu o Comunicado/PC/2004/PEJA/n. 001/2005, de 24/11/2005, notificando a Presidente do Conselho de Acompanhamento e Controle Social sobre a impugnação de valores aplicados em desacordo com a legislação vigente (peça 1, p. 70) . 
8. Em decorrência da análise procedida na prestação de contas, o FNDE encaminhou o Oficio n. 599/2006-DIPRA/CGCAP/DIFIN/FNDE, de 10/3/2006, ao ex-Prefeito Municipal de São Luís Gonzaga do Maranhão/MA, Sr. Walter Lima Gomes (gestão 2001-2004) , informando que recursos do PEJA/2004, no valor de R$ 44.615,00, foram utilizados em desacordo com o art. 5° da RESOLUÇÃO/CD/FNDE n° 17 de 22 de abril de 2004 (peça 1, p. 132) .
9. O responsável apresentou suas justificativas, em 22/1/2010 (peça 2, p. 79-399; peça 3, p. 5-266) que foram consideradas insuficientes pelo Tomador das Contas para elidir as irregularidades constatadas. O responsável também não efetuou o recolhimento do montante devido aos cofres públicos, razão pela qual a sua responsabilidade foi mantida. 
10. Verifica-se que as justificativas apresentadas pelo responsável trazem aos autos diversos documentos relativos ao PEJA/2003, portanto, estranhos ao presente processo, que limita-se aos recursos do PEJA/2004. Aquela defesa não esclarece os fatos irregulares constatados no PEJA/2004. 
11. Ressalte-se o Município de São Luís Gonzaga do Maranhão/MA foi alvo de fiscalização por parte da Controladoria-Geral da União — CGU, no período de 12/7/2004 a 16/7/2004, a partir do 11° Sorteio do Projeto de Fiscalização a partir de Sorteios Públicos, em diversos programas do FNDE. Na oportunidade foi constatado que os recursos do PEJA/2004 não foram aplicados no mercado financeiro (peça 1, p. 276-325) . 
12. O ex-prefeito responsável, Sr. Walter Lima Gomes foi diligenciado pelo FNDE, a respeito da referida Fiscalização da CGU, conforme Ofício 1360/2009 – DIAFI/COPRA/CGCAP/DIFIN/FNDE, de 15/9/2009 (peça 1, p. 385-397) .       
13. Verifica-se nos autos que, inicialmente, foi emitido o Relatório do Tomador de Contas n. 684/2006, de 7/11/2006 (peça 1, p. 164-170) , instaurando uma outra Tomada de Contas Especial, relativa aos Programas PNAE/2003, EJA/2003, e incluía o PEJA/2004. Na instauração daquele processo pretendia-se impugnar R$ 500,00 referente ao PNAE/2003 e R$ 97.352,10 referente ao EJA/2003, em virtude do constatado na fiscalização supramencionada. No referido Relatório foi incluído o débito apurado na análise inicial da prestação de contas do PEJA/2004, no valor de R$ 44.625,35, em decorrência do fato de ter havido pagamento a empresas diferentes — R.J.N. Martins e Máster Treinamento e Cursos Ltda., nos valores de R$ 19.650,00 e R$ 24.975,35, respectivamente; com o mesmo cheque (850050) , conforme informado no Demonstrativo da Execução da Receita e da Despesa e de Pagamentos Efetuados.
14. Ocorre que aquela outra TCE não foi concluída, uma vez que foi detectada uma incorreção na quantificação do débito que, até então, envolviam o PEJA/2004, PNAE/2003 e o EJA/2003, sendo necessário o encaminhamento à Coordenação de Prestação de Contas e Repasse Automático — COPRA, de acordo com a Informação n. 733/2009 — COTCE/CGCAP/DIFIN de 18/6/2009 (peça 1, p. 254-256) .
15. O FNDE, atendo-se ao PEJA/2004, emitiu a Informação n. 127/2013 – DIREC/COTCE/CGCAP/DIFIN/FNDE, (peça 4, p. 189-191) , em 9/4/2013, visando a revisão da quantificação do débito tratado do Parecer n. 284/2010 — DIAFI/COPRA/CGCAP/DIFIN/FNDE/MEC, referente à ausência de aplicação dos recursos no mercado financeiro (peça 4, p. 21-25) . 
16. Após novas análises, o FNDE concluiu pela desaprovação parcial da prestação de contas do PEJA/2004, conforme Parecer n. 270/2013 – DIAFI/COPRA/CGCAP/DIFIN/FNDE/MEC, emitido em 18/11/2013 (peça 4, p. 209-213) .
17. Ao gestor responsável, o ex-Prefeito Municipal de São Luís Gonzaga do Maranhão/MA (gestão 2001-2004, peça 4, p. 265) , Sr. Walter Lima Gomes, em fase anterior à instauração da Tomada de Contas especial foi oportunizado direito ao contraditório e à ampla defesa mediante as seguintes notificações acostadas aos autos (peça 1, p. 132; 140; 385-397; peça 2, p. 33; 73; peça 4, p. 31-33; 41 201-205; 207 (por edital) ; 223-231.
18. O ex-prefeito não apresentou ao FNDE esclarecimentos quanto às glosas do PEJA/2004. Confirma-se nos autos que o gestor informou no Demonstrativo da Execução da Receita e da Despesa e de Pagamentos Efetuados (itens 40 e 41) , à peça 1, p. 42, que foram efetuados pagamentos de despesas para duas empresas diferentes, R.J.N. Martins e Máster Treinamento e Cursos Ltda., nos valores de R$ 19.650,00 e R$ 24.975,35, respectivamente; com o mesmo cheque (850050) , no dia 30/12/2004, contrariando o disposto no inciso III, art. 4º da Resolução CD/FNDE n° 17 de 22 de abril de 2004. Ademais, o somatório dessas despesas informadas na prestação de contas (R$ 44.625,35) difere do valor informado do cheque registrado no extrato bancário (R$ 44.615,00) , conforme peça 1, p. 68.
19. Releva observar que o FNDE glosou o referido valor de R$ 44.615,00, em decorrência da irregularidade no procedimento de pagamento (dois credores e um cheque) efetuado em desacordo com inciso III, art. 4º da Resolução CD/FNDE n° 17 de 22 de abril de 2004, in verbis:
 [...] 
III. os recursos financeiros de que trata o caput deste artigo serão creditados e mantidos, até sua destinação final, em conta corrente específica, a ser aberta pelo FNDE, e sua utilização estará restrita ao pagamento de despesas admitidas pelo Programa, definidas no art. 5º desta Resolução, mediante cheque nominativo ao credor ou ordem bancária;
[...]
20. No caso concreto, a irregularidade apontada pelo FNDE decorre de um ato de gestão relacionado à maneira incorreta de proceder os pagamentos, e não se questiona a natureza das despesas efetuadas realizadas, ou seja, aquisição de livros didáticos e capacitação de professores, no âmbito do PEJA/2004. 
21. A instauração da presente Tomada de Contas Especial foi materializada pela constatação de irregularidades no PEJA/2004, conforme consta do Relatório de TCE n. 172/2014, de 13/8/2017, de onde se extrai (peça 4, p. 239-241) :
15. Após nova análise, foi emitida a Informação n° 367/2013 — DIAFI/COPRA/CGCAP/DIFIN/FNDE, (peça 4, p. 197-200) , apontando as seguintes irregularidades:
2.3.1. Demonstrativo da Execução da Receita e da Despesa e de Pagamentos Efetuados
a) Consta que foram efetuados pagamentos a dois credores com um único cheque, contrariando o disposto no inciso III, art. 4º da Resolução CD/FNDE n° 17 de 22 de abril de 2004; além do que, o somatório dessas despesas informadas na prestação de contas (R$ 44.625,35) difere do valor informado do cheque no extrato bancário. [...]
	Favorecido
	Especificação da despesa
	Documento
	Pagamento
	Valor (R$) 

			Tipo
	Nº
	Data
	Cheque
	Data
	
	R.J.N. Martins
	Aquisição de livros didáticos
	NF
	1052
	14/10/2004
	850050
	30/12/2004
	19.650,00

	Máster Treinamento
E Cursos Ltda.
	Capacitação de professores
	NF
	533
	14/12/2004
	850050
	30/12/2004
	24.975,35

Valor impugnado:
	Data Débito
	Valor (R$) 

	30/12/2004
	44.615,00

[...]
2.3.2 Extratos Bancários
Não aplicação dos recursos no mercado financeiro, contrariando o disposto nos incisos VIII a X do art. 40 da Resolução CD/FNDE n° 017/2004. Tal fato acarretou prejuízo ao erário.
Valor impugnado: R$ 930,25. 
[...]
Pagamento de tarifas bancárias, contrariando o disposto no inciso III do art. 4º e o art. 5º, da Resolução CD/FNDE n° 017/2004.
	Data
	Histórico
	Valor (R$) 

	11/10/2004
	Taxa Bacen
	0,35

	11/10/2004
	Tarifa devolução cheque
	10,00

Valor impugnado: 
	Data Débito
	Valor (R$) 

	11/10/2004
	10,35

[...]. 
22. No Relatório de Tomada de Contas Especial n. 172/2014, de 13/8/2017 (peça 4, p. 233-251) , os fatos estão circunstanciados, e o FNDE concluiu pela responsabilidade do Sr. Walter Lima Gomes pelo valor original de R$ 45.555,60 (peça 4, p. 233-251) .
	VALOR ORIGINAL (R$) 
	DATA DA OCORRÊNCIA

	10,35
	11/10/2004

	44.615,00
	30/12/2004

	930,25
	31/12/2004

23. Conforme o Demonstrativo de Débito acostado aos autos (peça 4, p. 275) , o valor da dívida atualizada em 23/9/2014 corresponde a R$ 76.018,82.
24. Foi inscrita a responsabilidade do responsável no Siafi, mediante a Nota de Lançamento   2014NL001493, emitida em 8/8/2014 (peça 1, p. 18) .
25. Foram acostadas aos autos, cópias da “Ação de Cobrança c/c Obrigação de Fazer” e da Ação Civil de Ressarcimento ao Tesouro Municipal" impetrada pelo Município de São Luís Gonzaga do Maranhão/MA, por meio de seu representante legal, datadas de 2/6/2005, em desfavor do Sr. Walter Lima Gomes (peça 1, p. 80-110; peça 3, p. 269-319) .  
26. A Controladoria-Geral da União emitiu relatório de auditoria e certificou a irregularidade das contas, em 11/2//2015 (peça 4, p. 267-272) .
27. O Ministro de Estado da Educação manifestou, em 16/4/2015, pronunciamento expresso encaminhando este processo de Tomada de Contas Especial ao Tribunal de Contas da União (peça 4, p. 273) .
Citação do responsável 
28. Diante disso, a Unidade Técnica propôs a citação do responsável, Sr. Walter Lima Gomes, conforme instrução (peça 6) e pareceres concordantes da subunidade (peça 7) e da unidade (peça 8) . 
29. A referida citação foi concretizada mediante o Ofício 2975/2017-TCU/SECEX-BA, de 03/11/2017 (peça 10) , encaminhado para o endereço do responsável, obtido no banco de dados da Receita Federal (peça 9) . 
30. Observa-se que não consta dos autos o Aviso de Recebimento – AR do supracitado ofício citatório. Contudo, comprova-se nos autos a ciência do responsável quanto a sua citação, considerando que o responsável, por intermédio de procurador constituído (peça 11) , solicitou juntada da procuração e vista deste processo, em 13/12/2017 (peça 12) , além de requerer prorrogação de prazo para apresentar suas alegações de defesa em atenção ao mesmo processo, conforme documento com data de 2/1/2018 (peça 14) .
31. A Unidade Técnica, conforme delegação de competência do Relator, Ministro Walton Alencar Rodrigues, deferiu o pedido de prorrogação de prazo, por mais quinze dias para atendimento ao Ofício n. 2975/2017-TCU/SECEX-BA, de 03/11/2017, contados na forma do art. 183, parágrafo único, do Regimento Interno TCU, consoante pareceres às peças 15-16. 
32. O responsável foi notificado da referida prorrogação de prazo mediante o Ofício 0051/2018-TCU/SECEX-BA, de 16/1/2018, encaminhado ao seu procurador, com AR assinado por terceiros em 6/2/2018 (peças 17-18) .  
Revelia do responsável citado
33. Formalizada a citação e decorrido o prazo legal para apresentação das alegações de defesa, incluindo a prorrogação de prazo concedida, o responsável manteve-se silente e não comprovou o recolhimento do valor devido aos cofres do FNDE, razão pela qual foi considerado revel, e dado prosseguimento ao processo, de acordo com o art. 12, inciso IV, § 3º, da Lei 8.443/1992.
CONCLUSÃO 
34. Diante da revelia do Sr. Walter Lima Gomes, então Prefeito Municipal de São Luís Gonzaga do Maranhão/MA, à época dos fatos, e inexistindo nos autos elementos que permitam concluir pela ocorrência de boa-fé ou de outros excludentes de culpabilidade em sua conduta (art. 202, § 2º do RI/TCU) , propõe-se que suas contas sejam julgadas irregulares e que o responsável seja condenado em débito. 
35. O débito objeto da mencionada citação é decorrente de da impugnação parcial de despesas efetuadas com recursos repassados à Prefeitura Municipal de São Luís Gonzaga do Maranhão/MA, na modalidade fundo a fundo, à conta do Programa de Apoio aos Sistemas de Ensino para Atendimento à Educação de Jovens e Adultos - PEJA, no exercício de 2004. 
36. Releva observar que, nos termos do incidente de uniformização de jurisprudência tratado no Acórdão 1441/2016-TCU-Plenário, relatoria do Ministro Benjamin Zymler, o prazo prescricional para aplicação de sanção pelo TCU é de dez anos contados da data da irregularidade sancionada. Verifica-se nos autos que os débitos ocorreram no exercício de 2004, decorrendo, deste então, um lapso temporal superior a dez anos. A citação do responsável foi autorizada em 18/10/2017 (peça 8) , razão pela qual esse prazo não foi interrompido.
37. Diante disso, no caso presente não é passível a aplicação da multa prevista no art. 57 da Lei 8.443/1992.
INFORMAÇÕES ADICIONAIS
38. O valor do débito consolidado atualizados até a data de 25/4/2018, é de R$ 94.837,89 (peça 19) .      
PROPOSTA DE ENCAMINHAMENTO        
39. Diante do exposto, submetem-se os autos à consideração superior, propondo:
a) considerar revel o Sr. Walter Lima Gomes (CPF XXX.859.473-XX) , na condição de Prefeito Municipal de São Luís Gonzaga do Maranhão/MA (gestão de 2001-2004) , à época dos fatos, com fulcro no art. 12, § 3º da Lei 8.443/1992;
b) com fundamento nos arts. 1º, inciso I, 16, inciso III, alínea “c” da Lei 8.443/1992 c/c os arts. 19 e 23, inciso III, da mesma Lei, e com arts. 1º, inciso I, 209, inciso I, 210 e 214, inciso III, do Regimento Interno/TCU, julgar irregulares as contas do Sr. Walter Lima Gomes (CPF XXX.859.473-XX) , na condição de Prefeito Municipal de São Luís Gonzaga do Maranhão/MA (gestão de 2001-2004) , à época dos fatos, e condená-lo ao pagamento das quantia a seguir especificada, com a fixação do prazo de quinze dias, a contar da notificação, para comprovar, perante o Tribunal (art. 214, inciso III, alínea “a”, do Regimento Interno) , o recolhimento da dívida aos cofres do Fundo Nacional de Desenvolvimento da Educação – FNDE, atualizada monetariamente e acrescida dos juros de mora, calculados a partir das datas discriminadas, até a data do recolhimento, na forma prevista na legislação em vigor.
Quantificação do débito
	VALOR ORIGINAL (R$) 
	DATA DA OCORRÊNCIA

	10,35
	11/10/2004

	44.615,00
	30/12/2004

	930,25
	31/12/2004

                        Débito atualizado em 25/4/2018: R$ 94.837,89 (peça 19) .
c) autorizar, desde logo, nos termos do art. 28, inciso II, da Lei 8.443/1992, a cobrança judicial das dívidas, caso não atendidas as notificações.
d) encaminhar cópia da deliberação que vier a ser proferida, bem como do relatório e do voto que a fundamentarem, ao Procurador-Chefe da Procuradoria da República no Maranhão, nos termos do § 3º do art. 16 da Lei 8.443/1992 c/c o § 7º do art. 209 do Regimento Interno do TCU, para adoção das medidas que entender cabíveis.

8.1. Abdon Clementino de Marinho (4980/OAB-MA) e outros, representando Walter Lima Gomes.

Subprocurador-Geral Lucas Rocha Furtado.

TOMADA DE CONTAS ESPECIAL. NÃO COMPROVAÇÃO DA BOA E REGULAR APLICAÇÃO DOS RECURSOS. CITAÇÃO. REVELIA. CONTAS IRREGULARES. DÉBITO. MULTA.

TOMADA DE CONTAS ESPECIAL (TCE)

Secretaria do TCU no Estado do Maranhão (Sec-MA).

Trata-se de tomada de contas especial instaurada pelo Fundo Nacional de Desenvolvimento da Educação (FNDE) contra Walter Lima Gomes, Prefeito do Município de São Luís Gonzaga do Maranhão/MA de 2001 a 2004, em razão da não comprovação da boa e regular aplicação de recursos transferidos no âmbito do Programa de Apoio aos Sistemas de Ensino para Atendimento à Educação de Jovens e Adultos (PEJA) em 2004.
Dos R$ 432.968,21 repassados ao município para os fins de ampliar a oferta de vagas no ensino fundamental público de jovens e adultos e propiciar o atendimento educacional, com qualidade e aproveitamento, aos alunos matriculados nessa modalidade de ensino, como prevê o referido programa, a utilização de R$ 45.555,60 não foi devidamente comprovada.
O FNDE identificou o pagamento de duas notas fiscais, pela aquisição de livros didáticos (NF 1052, no valor de R$ 19.650,00) e pela prestação de serviços de capacitação de professores (NF 533, no valor de R$ 24.975,35) , a fornecedores distintos, com o mesmo cheque. A esse pagamento não justificado, no montante de R$ 44.615,00, foram adicionados valores devidos pelo pagamento indevido de tarifas bancárias (R$ 10,35) e pela não aplicação de recursos transferidos no mercado financeiro (R$ 930,25) . Concluiu, assim, pela ocorrência de dano ao Erário e responsabilizou o ex-prefeito (peça 4, p. 233-251) .
O Controle Interno anuiu à análise e manifestou-se pela irregularidade das contas (peça 4, p. 267-273) .
Devidamente citado por este Tribunal, o ex-prefeito requereu vista e cópia dos autos, além de prorrogação do prazo para apresentação das alegações de defesa (peças 12 e 14) . Optou, contudo, pela revelia, aplicando-se-lhe o previsto no art. 12, § 3º, da Lei 8.443/1992. Sendo assim, a Secex-BA propugna pela irregularidade das contas, condenação em débito do responsável e cominação de multa, no que contou com a anuência do Parquet.
Acolho os pareceres emitidos nos autos como razões para decidir.
À luz do art. 70, parágrafo único, da Constituição Federal e da Jurisprudência deste Tribunal, cabe ao gestor prestar contas dos recursos públicos geridos, deixando assente o nexo de causalidade com as despesas incorridas, o que não ocorreu nestes autos.
Julgo irregulares as contas de Walter Lima Gomes, com fulcro no art. 16, inciso III, alínea ‘c’, da Lei 8.443/1992, e condeno-o em débito pelo valor das despesas não comprovadas, o que corresponde a R$ 97.707,90 em 30/1/2019, sem juros.
Aplico-lhe, ainda, a multa prevista no art. 57 da Lei 8.443/1992.
Ante o exposto, VOTO no sentido de que o Tribunal adote a deliberação que submeto à apreciação deste Colegiado.
TCU, Sala das Sessões Ministro Luciano Brandão Alves de Souza, em 12 de fevereiro de 2019.
WALTON ALENCAR RODRIGUES 
	Relator